臺灣臺中地方法院交通事件裁定　　　　100年度交聲字第507號
原處分機關　交通部公路總局臺中區監理所臺中市監理站
異　議　人
即受處分人　張秀慎
上列異議人即受處分人因違反道路交通管理處罰條例案件，對於
交通部公路總局臺中區監理所臺中市監理站於民國100年2月14日
所為之處分（裁監稽違字第裁61-GD0000000之1號裁決書），聲
明異議，本院裁定如下：
    主    文
原處分撤銷。
張秀慎汽車駕駛人，駕駛輕型機器腳踏車經測試檢定酒精濃度超
過規定標準，處記違規點數伍點，並應接受道路交通安全講習。
    理    由
一、原處分意旨係以：異議人張秀慎騎乘車牌號碼UH9-060號輕
    型機車，於民國95年8月2日凌晨3時6分許，在臺中市○○路
    與西林巷口處，因酒後駕車，經測定呼氣酒精濃度值為每公
    升0.76毫克之違規事實，為臺中市政府警察局第六分局協和
    派出所員警以中市警交字第GD0000000號違反道路交通管理
    事件通知單舉發。本案緩起訴於97年11月15日期滿確定，本
    站於100年2月14日依照違規事實，依違反道路交通管理處罰
    條例第35條第1項第1款以裁監稽違字第裁61-GD0000000之1
    號裁決書裁處罰鍰新臺幣（下同）45,000元，記違規點數5
    點，並應參加道路交通安全講習（已記違規點數5點，簽收
    道安講習單）之處分。
二、聲明異議意旨略以：緩起訴已期滿，申請一罪不二罰，監理
    單位方面罰款，請予以免罰等語。
三、本院認：
  (一)按汽車（包括機器腳踏車）駕駛人飲用酒類或其他類似物
      後其吐氣所含酒精濃度超過每公升0.25毫克或血液中酒精
      濃度超過百分之0.05以上者，不得駕車。道路交通安全規
      則第114條第2款定有明文。又汽車駕駛人，駕駛汽車經測
      試檢定有酒精濃度超過規定標準者，處15,000元以上
      60,000 元以下罰鍰，並當場移置保管其車輛及吊扣其駕
      駛執照1年，因而肇事致人受傷者，並吊扣其駕駛執照2年
      ，致人重傷或死亡者，吊銷其駕駛執照，並不得再考領；
      有第35 條第1項規定之情形者，應接受道路交通安全講習
      ；領有汽車駕駛執照之汽車駕駛人，除駕駛聯結車、大客
      車、大貨車外之非其駕駛執照種類之車輛，違反本條例及
      道路交通安全規則之規定，應受吊扣駕駛執照情形時，無
      因而肇事致人受傷或重傷者，記違規點數5點。但1年內違
      規點數共達6點以上或再次應受吊扣駕駛執照情形者，併
      依原違反本條例應受吊扣駕駛執照處分規定，吊扣其駕駛
      執照，道路交通管理處罰條例第35條第1項第1款、第24條
      第1項第2款及第68條第2項亦分別定有明文。
  (二)又94年2月5日公布，95年2月5日施行之行政罰法第1條規
      定「違反行政法上義務而受罰鍰、沒入或其他種類行政罰
      之處罰時，適用本法。但其他法律有特別規定者，從其規
      定」，足認行政罰法係屬行政罰之基本法，而道路交通管
      理處罰條例本質上係屬行政罰，此由該條例中就交通違規
      行為所定法律效果包括罰鍰、吊扣證照裁罰等行政罰觀之
      甚明（參照行政罰法第1條、第2條將罰鍰、吊扣證照處分
      均定為行政罰），是違反道路交通管理處罰條例之裁罰事
      件，自有行政罰法之適用。
  (三)次按行政罰法第26條規定：「一行為同時觸犯刑事法律及
      違反行政法上義務規定者，依刑事法律處罰之。但其行為
      應處以其他種類行政罰或得沒入之物而未經法院宣告沒收
      者，亦得裁處之。前項行為如經不起訴處分或無罪、免訴
      、不受理、不付審理之裁判確定者，得依違反行政法上義
      務規定裁處之。」，其目的在於避免行為人所為之一不法
      行為承受過重且重複之處罰，即一行為如果發生刑罰法律
      與行政秩序罰競合適用之關係時，基於一事不二罰之法理
      ，經由立法程序確立以刑罰優先為原則，此觀諸該條立法
      理由明確揭示：「一行為同時觸犯刑事法律及違反行政上
      義務規定時，由於刑罰與行政罰同屬對不法行為之制裁，
      而刑罰之懲罰作用較強，故依刑事法律處罰，即足資警惕
      時，實無一事二罰再處行政罰之必要，且刑事法律處罰，
      由法院依法定程序為之，較符合正當法律程序，應予優先
      適用。但罰鍰以外沒入或其他種類行政罰，因兼具維護公
      共秩序之作用，為達行政目的，行政機關仍得『併與裁處
      』」。故前揭行政罰法中關於刑事法律處罰優先且不再處
      以行政秩序罰之目的，在處罰目的與處罰方式相同時，若
      依刑事法律處罰，行為人已接受處罰而足資警惕，並已發
      生懲罰之作用，無再使行為人限於雙重處罰之不利益，實
      無為一事二罰再處行政罰之必要。而關於刑事法律處罰之
      範圍自應採取實質認定，凡刑事實體法或程序法中所規定
      客觀上剝奪行為人生命、自由、財產權利，主觀上亦因制
      裁之嚴厲性、痛苦性、其強度足以造成心理強制而間接達
      成矯正教化之處遇手段，皆應納入其中，而不以形式上符
      合刑法第32條至第34條所定主刑及從刑種類者為限，始與
      前揭法律規範之意旨相符。又按91年2月8日增訂施行之刑
      事訴訟法第253條之1所指之緩起訴處分，其內容、要件與
      刑事訴訟法第252條規定之不起訴處分迥異，緩起訴處分
      為介於起訴與微罪職權不起訴間之緩衝設計，依我國刑事
      訴訟法之體例，並未將緩起訴處分包括於不起訴處分中，
      檢察官對於被告是否為緩起訴處分需考量其：(1)犯罪嫌
      疑充足、(2) 斟酌刑法第57條所列事項、(3)為公共利益
      之維護、(4)以緩起訴為適當者（即適當性）等要件是否
      相符，與不起訴處分之要件截然不同，倘檢察官為緩起訴
      處分時，依刑事訴訟法第253條之2規定，應得被告之同意
      （其中金錢給付、勞務給付、提供義務勞務或處遇措施，
      因涉及被告之財產及人身自由拘束，且產生未經裁判即終
      局處理案件之實質效果尚須考慮被告之意願），得命被告
      於一定期間內履行向被害人道歉、立悔過書、向被害人支
      付相當數額之財產或非財產上之損害賠償、向公庫或指定
      之公益團體、地方自治團體支付一定之金額、向指定之公
      益團體、地方自治團體或社區提供40小時以上240小時以
      下之義務勞務、完成戒癮治療、精神治療、心理輔導或其
      他適當之處遇措施、保護被害人安全之必要命令、預防再
      犯所為之必要命令等處遇措施，其中「向公庫或指定之公
      益團體、地方自治團體支付一定之金額」，此一命被告為
      金錢給付部分，並得為民事強制執行名義，檢察官課被告
      以上之精神、身體、金錢上之負擔，由於此等負擔雖非「
      刑罰」，但性質上可謂實質的制裁，且實質上已造成行為
      人財產、自由、尊嚴等權利之不利影響，性質上已產生實
      質制裁之效果。則受處分人上開違反刑事法律禁止規範之
      犯罪事實既已明確，僅因檢察官採取緩起訴處分之替代性
      刑事處遇手段，為將該案逕行起訴或聲請簡易判決處刑，
      致其後適用之刑事訴訟程序有所區別，然就受處分人負有
      支付一定金額予檢察官指定機構之義務觀察，其如未在上
      開指定期間內確實履行義務，依刑事訴訟法第253條之3第
      1項第3款之規定，受處分人將遭受撤銷緩起訴處分之不利
      益；反之，倘其確實遵守並履行各項緩起訴條件，除非合
      於刑事訴訟法第260 條所定情形之一，否則受處分人即無
      再就同一案件遭受刑事訴追之虞。從而，受處分人已因上
      開緩起訴處分而剝奪其財產權，主觀上前揭金錢給付義務
      亦具有強制性、懲罰性，雖不若易科罰金係以支付金錢作
      為自由行之替代，惟經由緩起訴處分條件之履行使其免於
      遭檢察官發動起訴程序，仍具有替代刑罰之效果，廣義而
      言，應屬前揭所稱之「實質刑事法律處罰」，而有行政罰
      法第26條第1項「一事不二罰」規定之適用（參照臺灣高
      等法院臺中分院95年度交抗字第477號裁定）。
  (四)經查，異議人張秀慎係領有小型車普通駕駛執照之駕駛人
      ，有汽車駕駛基本資料1份附卷足憑。其對於自95年8月1
      日23時，在臺中市○○路市場飲用啤酒，已達不能安全駕
      駛動力交通工具之程度，竟仍於同年月2日2時許，駕駛車
      牌號碼：UH9-060號輕型機車沿西屯路行駛，行駛至臺中
      市○○路與西林巷巷口時，因不勝酒力無法正常操控機車
      而滑倒，經警方到場施以酒精濃度呼氣測試，測得張秀慎
      之呼氣測定值達每公升0.76毫克之違規事實，固不否認。
      惟異議人之本案同一酒後駕車行為，因同時犯刑法第185
      條之3之公共危險罪，經移送臺灣臺中地方法院檢察署檢
      察官偵辦後，本件原檢察官核被告所為，係涉犯刑法第
      185條之3之罪嫌。又按被告為死刑、無期徒刑、或最輕本
      刑3年以上有期徒刑以外之罪，審酌被告並無前案紀錄，
      素行尚佳，爰參酌刑法第57條所列事項及公共利益之維護
      ，認以緩起訴為適當。而於95年10月14日作成95年度偵字
      第21379號緩起訴處分，並諭知緩起訴期間為2年，異議人
      應於收受緩起訴處分命令通知書之日起60日內，向國庫支
      付5萬元，經檢察官依職權送臺灣高等法院臺中分院檢察
      署再議，亦經認無不當，以95年度上職議字第6328號駁回
      再議確定，上開緩起訴處分於97年11月15日期滿未經撤銷
      確定，有臺灣臺中地方法院檢察署95年度偵字第21379號
      緩起訴處分書、臺灣高等法院臺中分院檢察署95年度上職
      議字第6328號處分書、及臺灣高等法院被告前案紀錄表各
      1紙在卷可稽。依照檢察官對本件異議人所為緩起訴處分
      之期間為2年，並命其應向國庫支付5萬元，並依職權送臺
      灣高等法院臺中分院檢察署再議，亦認原處分並無不當而
      駁回再議。再按刑事審判旨在實現刑罰權之分配正義，故
      法院對於有罪被告之科刑，應符合罰刑相當之原則，使輕
      重得宜，罰當其罪，此所以刑法第57條明定科刑時，應以
      行為人之責任為基礎，並審酌一切情狀，尤應注意該條所
      列10款事項，以為科刑輕重之標準。而現階段之刑事政策
      ，非祇在實現以往應報主義之觀念，尤重在教化之功能。
      乃本件原檢察官核被告所為，係涉犯刑法第185條之3之罪
      嫌。又按被告為死刑、無期徒刑、或最輕本刑3年以上有
      期徒刑以外之罪，審酌被告並無前案紀錄，素行尚佳，又
      本件酒罪駕車亦未造成他人具體損害。爰參酌刑法第57條
      所列事項及公共利益之維護，認以緩起訴處分適當並諭知
      緩起訴期間2年，並令異議人應向國庫支付5萬元，有緩起
      訴處分書在卷可稽，足認原檢察官已就異議人酒駕行為充
      分評價，並為罰刑相當之處罰，則本諸先刑罰後行政之原
      則，本件自不宜再就已經充分刑罰評價之行為，另循行政
      程序予以再行評價，以防二重評價。衡諸本件異議人所受
      緩起訴處分期間為2年，且已支付國庫5萬元，本院認其應
      知所警惕，無再犯之虞，對於公共利益之維護已經無礙，
      而上開緩起訴處分內容，確對被告財產、自由產生不利之
      結果，且此結果之所生，亦係出於同一酒後駕車之行為，
      評價上已產生實質刑罰之效果，且其所繳納之處分金等內
      容，以其所受教育程度及經濟狀況，亦已遠逾原處分機關
      所裁處之罰鍰，乃原處分機關就此範圍，實無再另處以罰
      鍰之必要，以免使行為人產生雙重之財產損害。是本件對
      於性質相同之金錢裁罰，已依懲罰作用較強之刑事法律制
      裁後，原處分機關自不得就該同一違規事實再處以「罰鍰
      」之理。原處分就此未予詳查，遽予裁罰，尚有未洽。
四、綜上所述，異議人係領有小型車普通駕駛執照之駕駛人，確
    有在上開時、地，因酒後駕駛輕型機器腳踏車（無肇事致人
    受傷），經測試呼氣中酒精濃度超過規定標準之違規行為，
    原處分機關依道路交通管理處罰條例第35條第1項第1款、第
    24條第1項第2款及第68條第2項規定，裁處記違規點數5點及
    施以道路交通安全講習部分，於法並無不合。至原處分裁處
    異議人罰鍰45,000元部分，依行政罰法第26條第1項前段規
    定，即應依刑事法律處罰之，已無再依上開道路交通管理處
    罰條例第35條第1項第1款裁處行政罰鍰之餘地，異議人就此
    部分據以聲明異議非無理由。又本件異議人於聲明異議狀中
    雖僅就罰鍰部分提出聲明異議，就記違規點數5點及施以道
    路交通安全講習部分並未明確提及，惟該記違規點數5點及
    施以道路交通安全講習部分與其交通違規行為是否存在具有
    緊密關係，且與罰鍰部分係屬一處分，無從分離，本院自應
    予以審理，爰將原處分撤銷，並自為裁定如主文第2項所示
    ，以資適法。
據上論斷，應依道路交通事件處理辦法第19條前段，裁定如主文
。
中    華    民    國   100    年    2     月    21    日
                          交通法庭    法  官  林世民
以上正本證明與原本無異
如不服本裁定應於送達後5日內向本院提出抗告狀
                                      書記官  紀俊源
中    華    民    國   100    年    2     月    21    日